---
title: "Boletim epidemiológico SRAG - SE"
author: "NVEPI Leste"  
date: "`r Sys.Date()`"
output:
  word_document:
    toc: true
    toc_depth: 2
    df_print: paged
  html_document:
    toc: true
    toc_depth: 2
    df_print: paged
    encoding: UTF-8
---

```{r setup-encoding, include=FALSE}
options(encoding = "UTF-8")
Sys.setlocale("LC_ALL", "Portuguese_Brazil.1252")  # Para Windows

dir.create("BOLETIM_SRAG_files/figure-docx", recursive = TRUE, showWarnings = FALSE)
```

```{r instalar pacotes, include=FALSE}
# Lista de pacotes CRAN
cran_packages <- c(
  "tidyverse", "lubridate", "plotly", "forecast", "EpiEstim", "DT", "officer",
  "rvg", "scales", "readxl", "purrr", "mem", "zoo", "stringi", "stringr","readxl","flextable","rmarkdown","slider","yaml","patchwork", "here"
)

# Instala apenas os pacotes que ainda não estão instalados (usa utils:: para evitar masking)
to_install_cran <- cran_packages[!(cran_packages %in% utils::installed.packages()[, "Package"])]
if (base::length(to_install_cran) > 0) {
  utils::install.packages(to_install_cran)
}

```


```{r carregar pacotes, include=FALSE}
knitr::opts_chunk$set(echo = FALSE, warning = FALSE, message = FALSE)
library(tidyverse)
library(lubridate)
library(plotly)
library(forecast)
library(EpiEstim)
library(DT)
library(officer)
library(rvg)
library(scales)
library(readxl)
library(purrr)
library(patchwork)
library(zoo)
library(stringi)
library(stringr)
library(readxl)
library(rmarkdown)
library(flextable)
library(slider)
library(yaml)
library(glue)
library(here)

# Ancorar o root do projeto a partir deste arquivo Rmd para caminhos portáteis
# Como o arquivo está em SRAG/, precisamos subir um nível para acessar Bancos/
here::i_am("SRAG/BOLETIM_SRAG.Rmd")

# Alternativa: definir diretório de trabalho explicitamente
# setwd(dirname(here::here()))
base::cat("Diretório de trabalho atual:", base::getwd(), "\n")
base::cat("Diretório do arquivo Rmd:", here::here(), "\n")

# Verifica se estamos no diretório correto
if (!base::dir.exists("Bancos")) {
  base::cat("Diretório 'Bancos' não encontrado no diretório atual. Tentando mudar para o diretório correto...\n")
  if (base::dir.exists("SRAG/Bancos")) {
    base::setwd("SRAG")
    base::cat("Mudou para o diretório SRAG\n")
  }
}
```

```{r padronização}
# 🔠 Função para padronizar nomes (minúsculo, sem acento, sem espaços)
padronizar_nomes <- function(x) {
  stringr::str_trim(stringi::stri_trans_general(stringr::str_to_lower(x), "Latin-ASCII"))
}


```


```{r Carregar bancos, include=FALSE}
# Carregar o arquivo CSV srag_min
base::cat("Carregando arquivo CSV srag_min...\n")

# Caminho para o arquivo CSV
srag_min_path <- "Bancos/srag_min.csv"

# Verifica se o arquivo existe
if (!base::file.exists(srag_min_path)) {
  base::stop("Arquivo 'srag_min.csv' não encontrado em ", srag_min_path, ". Certifique-se de que o arquivo foi criado anteriormente.")
}

# Carrega o arquivo CSV
srag <- readr::read_csv(srag_min_path, show_col_types = FALSE)

# Cria a coluna ano a partir da coluna DT_SIN_PRI
base::cat("Criando coluna ano a partir de DT_SIN_PRI...\n")

# Verifica se a coluna DT_SIN_PRI existe
if (!"DT_SIN_PRI" %in% base::names(srag)) {
  base::stop("Coluna 'DT_SIN_PRI' não encontrada no dataframe. Verifique se o arquivo CSV contém esta coluna.")
}

# Verifica se a coluna DT_SIN_PRI é do tipo data
if (!lubridate::is.Date(srag$DT_SIN_PRI) && !lubridate::is.POSIXct(srag$DT_SIN_PRI)) {
  base::cat("Convertendo coluna DT_SIN_PRI para formato de data...\n")
  srag <- dplyr::mutate(srag, DT_SIN_PRI = lubridate::as_date(DT_SIN_PRI))
}

srag <- dplyr::mutate(srag, ano = lubridate::year(DT_SIN_PRI))

# Converte a coluna SE para inteiro se necessário
if ("SE" %in% base::names(srag)) {
  srag <- dplyr::mutate(srag, SE = base::as.integer(SE))
}

# Verifica se a coluna res_RS existe e filtra apenas a região Leste
if ("res_RS" %in% base::names(srag)) {
  base::cat("Filtrando apenas casos da região Leste...\n")
  srag <- dplyr::filter(srag, res_RS == "Leste")
  base::cat("Casos após filtro da região Leste:", base::nrow(srag), "\n")
} else {
  base::cat("Aviso: Coluna 'res_RS' não encontrada. Todos os casos serão incluídos.\n")
}

# Cria a coluna ID_MN_RESI_pad padronizada se ID_MN_RESI existir
if ("ID_MN_RESI" %in% base::names(srag)) {
  base::cat("Criando coluna ID_MN_RESI_pad padronizada...\n")
  srag <- dplyr::mutate(srag, ID_MN_RESI_pad = base::tolower(stringr::str_trim(ID_MN_RESI)))
} else {
  base::cat("Aviso: Coluna 'ID_MN_RESI' não encontrada.\n")
}

base::cat("Dataframe srag carregado com", base::nrow(srag), "linhas e", base::ncol(srag), "colunas\n")
base::cat("Colunas disponíveis:", base::paste(base::names(srag), collapse = ", "), "\n")
base::cat("Coluna ano criada com valores:", base::paste(base::unique(srag$ano), collapse = ", "), "\n")

# Carregar parâmetros externos com fallback para caminho relativo
params_candidates <- c(
  "params.yaml",  # Caminho relativo ao diretório atual
  here::here("params.yaml"),
  here::here("SRAG", "params.yaml"),
  "params.yaml"
)
params_path <- params_candidates[base::file.exists(params_candidates)][1]
base::cat("Arquivo de parâmetros selecionado:", params_path, "\n")
if (is.na(params_path)) base::stop("Arquivo 'params.yaml' não encontrado no projeto.")

# Verifica se o pacote yaml está funcionando
base::cat("Verificando pacote yaml...\n")
if (!base::require(yaml, quietly = TRUE)) {
  base::stop("Pacote yaml não está disponível")
}

base::cat("Carregando arquivo de parâmetros...\n")
params_externos <- yaml::read_yaml(params_path)

filtro_ano <- params_externos$filtro_ano
ano_epidemico <- params_externos$ano_epidemico
ano_ref <- params_externos$ano_ref

# Verifica se as variáveis foram carregadas corretamente
base::cat("Parâmetros carregados:\n")
base::cat("- filtro_ano:", base::paste(filtro_ano, collapse = ", "), "\n")
base::cat("- ano_epidemico:", ano_epidemico, "\n")
base::cat("- ano_ref:", ano_ref, "\n")

# Verifica se filtro_ano é um vetor numérico
if (!base::is.numeric(filtro_ano) || base::length(filtro_ano) == 0) {
  base::stop("Variável 'filtro_ano' não foi carregada corretamente do arquivo params.yaml")
}

# População: caminho relativo ao projeto (arquivo existe em SRAG/tabelas_auxiliares/POP.xlsx)
pop_path <- "tabelas_auxiliares/POP.xlsx"
base::cat("Verificando arquivo de população:", pop_path, "\n")
base::cat("Arquivo existe:", base::file.exists(pop_path), "\n")
if (!base::file.exists(pop_path)) base::stop("Arquivo de população não encontrado em ", pop_path)

base::cat("Carregando arquivo de população...\n")
pop <- readxl::read_excel(pop_path)

# Aplica as transformações
pop <- dplyr::rename(pop,
  ano = Ano,
  regiao = REG_ADM,
  populacao = POP
)

pop <- dplyr::mutate(pop, ID_MN_RESI_pad = padronizar_nomes(regiao))
pop <- dplyr::select(pop, ano, ID_MN_RESI_pad, populacao)
pop <- dplyr::mutate(pop, ano = base::as.double(ano))

```

```{r mapeamento viral}
# Mapeamento dos nomes dos vírus
virus_map <- c(
  PCR_FLUASU = "Influenza A",
  PCR_FLUBLI = "Influenza B",
  PCR_SARS2  = "SARS-CoV-2",
  PCR_VSR    = "Vírus Sincicial Respiratório",
  PCR_PARA1  = "Parainfluenza 1",
  PCR_PARA2  = "Parainfluenza 2",
  PCR_PARA3  = "Parainfluenza 3",
  PCR_PARA4  = "Parainfluenza 4",
  PCR_ADENO  = "Adenovírus",
  PCR_METAP  = "Metapneumovírus",
  PCR_BOCA   = "Bocavírus",
  PCR_RINO   = "Rinovírus",
  PCR_OUTRO  = "Outro vírus respiratório"
)


# Ordenar idades
niveis_idade  <- c("Menor de 2","2 a 10","11 a 19","20 a 29","30 a 39",
                     "40 a 49","50 a 59","60 a 69","70 a 79","80 e mais")

```

```{r selecao-colunas-e-dataframe-reduzido, include=FALSE}
# Colunas utilizadas no boletim (fixas)
colunas_fixas_usadas <- c(
  "ID_MN_RESI", "DT_SIN_PRI", "SE", "res_RS", "NM_UN_INTE", "FE1",
  "TP_IDADE", "NU_IDADE_N", "SUPORT_VEN2", "Tempo_Evolucao", "EVOL1", "OBITOSRAG"
)

# Verifica se o dataframe srag foi carregado e tem as colunas necessárias
if (base::exists("srag")) {
  base::cat("Dataframe srag carregado com", base::nrow(srag), "linhas\n")
  
  # Verifica se tem as colunas necessárias
  colunas_ausentes <- base::setdiff(colunas_fixas_usadas, base::names(srag))
  if (base::length(colunas_ausentes) > 0) {
    base::cat("Colunas ausentes no srag:", base::paste(colunas_ausentes, collapse = ", "), "\n")
  } else {
    base::cat("Todas as colunas fixas estão presentes no srag\n")
  }
  
  # Identifica colunas PCR disponíveis
  colunas_pcr_disponiveis <- base::grep("^PCR_", base::names(srag), value = TRUE)
  base::cat("Colunas PCR disponíveis:", base::paste(colunas_pcr_disponiveis, collapse = ", "), "\n")
  
} else {
  base::stop("Dataframe srag não encontrado. Execute primeiro o chunk 'Carregar bancos'.")
}
```

```{r casos por ano ,fig.width=9, fig.height=6, fig.cap = paste0("Figura 1 – Número de casos por Semana Epidemiológica e por ano, Região Leste -",base::min(filtro_ano), " a ", base::max(filtro_ano), ")"),results='asis',echo = FALSE}
      
# Verifica se a coluna ano existe
if (!"ano" %in% base::names(srag)) {
  base::stop("Coluna 'ano' não encontrada no dataframe srag. Execute primeiro o chunk 'Carregar bancos'.")
}

df_1 <- srag %>%
  dplyr::filter(ano >= base::min(filtro_ano), ano <= base::max(filtro_ano)) %>%
  dplyr::group_by(ano, SE) %>%
  dplyr::summarise(casos = dplyr::n(), .groups = "drop") %>%
  tidyr::complete(ano, SE = 1:53, fill = list(casos = 0)) %>%
  dplyr::arrange(ano, SE) %>%
  dplyr::mutate(
    semana_id = dplyr::row_number(),  # eixo X contínuo sequencial
    ano_fator = base::factor(ano)
  ) |>
  dplyr::filter(casos > 0)

ggplot(df_1, aes(x = semana_id, y = casos)) +
  geom_col(fill = "#1f77b4", width = 0.8) +
  geom_vline(
    data = df_1 %>% group_by(ano) %>% summarise(pos = base::max(semana_id)),
    aes(xintercept = pos),
    color = "gray50", linetype = "dotted"
  ) +
  scale_x_continuous(
    breaks = df_1 %>% group_by(ano) %>% summarise(pos = base::mean(semana_id)) %>% dplyr::pull(pos),
    labels = levels(df_1$ano_fator),
    expand = c(0, 0)
  ) +
  labs(
    x = "Ano",
    y = "Número de Casos"
  ) +
  theme_minimal(base_size = 13) +
  theme(
    axis.text.x = element_text(face = "bold", color = "black"),
    axis.title = element_text(face = "bold"),
    plot.title = element_text(face = "bold", color = "black")
  )

srag_filtrado <- srag %>% filter(ano == ano_ref)

```

```{r gerar texto gráfico 1, message=FALSE, warning=FALSE, echo = FALSE, results='asis'}
gerar_texto_ondas_srag <- function(df, anos) {
  # Verifica se tem exatamente dois anos para comparar
  if (base::length(anos) != 2) {
    base::stop("A função requer exatamente dois anos para comparação.")
  }
  
  df_picos <- df %>%
    filter(ano %in% anos) %>%
    group_by(ano) %>%
    summarise(
      pico = base::max(casos, na.rm = TRUE),
      semana_pico = SE[base::which.max(casos)],
      .groups = "drop"
    ) %>%
    arrange(ano)
  
  ano_1 <- df_picos$ano[1]
  ano_2 <- df_picos$ano[2]
  
  texto <- glue::glue(
    "A distribuição semanal dos casos de SRAG na Região Leste entre os anos de {ano_1} e {ano_2} evidencia um padrão sazonal recorrente, ",
    "com diferenças no momento e intensidade das ondas epidêmicas. ",
    "Em {ano_1}, o pico de notificações ocorreu na semana epidemiológica {df_picos$semana_pico[1]}, com {df_picos$pico[1]} casos. ",
    "Já em {ano_2}, o pico foi registrado na semana {df_picos$semana_pico[2]}, totalizando {df_picos$pico[2]} casos. ",
    "Essas variações reforçam a importância do monitoramento contínuo para identificação antecipada de períodos críticos, ",
    "especialmente nos meses com maior circulação viral."
  )
  
  return(texto)
}

texto_ondas <- gerar_texto_ondas_srag(df_1, anos = filtro_ano)
texto_ondas

```

## Incidência SRAG Ano atual

```{r incidencia atual,fig.width=9, fig.height=6, fig.cap = paste0("Figura 2 – Número de casos e incidência de SRAG por 100 mil habitantes por Semana Epidemiológica, Região Leste -", ano_ref, "(n = ", base::nrow(srag_filtrado), ")")}

# Calcular incidência por semana epidemiológica
srag_inc <- srag %>%
  left_join(pop, by = c("ano", "ID_MN_RESI_pad")) %>%
  filter(!is.na(populacao), ano == ano_ref) %>%
  group_by(SE, ID_MN_RESI_pad) %>%
  summarise(
    casos = n(),
    pop = first(populacao),  # População daquele município no ano
    .groups = "drop"
  ) %>%
  group_by(SE) %>%
  summarise(
    casos = base::sum(casos),
    pop = base::sum(pop),
    .groups = "drop"
  ) %>%
  mutate(inc = 100000 * casos / pop)

# Ordenar o eixo X corretamente (opcional)
srag_inc$SE <- factor(srag_inc$SE, levels = base::sort(base::unique(srag_inc$SE)))

# Gráfico de colunas
ggplot(srag_inc, aes(x = SE)) +
  geom_col(aes(y = casos), fill = "#1f77b4", width = 0.8) +  # colunas de casos
  geom_line(aes(y = inc * base::max(casos) / base::max(inc)),  # linha de incidência reescalada
            color = "red", size = 1.2, group = 1) +
  scale_y_continuous(
    name = "Número de casos",
    sec.axis = sec_axis(~ . * base::max(srag_inc$inc) / base::max(srag_inc$casos),
                        name = "Incidência por 100 mil hab.")
  ) +
  labs(
    x = "Semana Epidemiológica",
  ) +
  theme_minimal(base_size = 13) +
  theme(
    axis.title.y = element_text(color = "black", face = "bold"),
    axis.title.y.right = element_text(color = "black", face = "bold"),
    axis.text.x = element_text(face = "bold", color = "black"),
    axis.title = element_text(face = "bold"),
    plot.title = element_text(face = "bold", color = "black")
  )
```

```{r texto para o resumo técnico, echo = FALSE, results='asis'}
gerar_texto_resumo_srag <- function(ano, total_notificacoes, media_semanal, dp_semanal, total_obitos, taxa_letalidade) {
  
  variabilidade <- case_when(
    dp_semanal < 5 ~ "baixa variabilidade na distribuição semanal",
    dp_semanal < 15 ~ "moderada variabilidade na distribuição semanal",
    TRUE ~ "alta variabilidade na distribuição semanal"
  )
  
  texto <- glue::glue(
    "Em {ano}, foram notificados {total_notificacoes} casos de Síndrome Respiratória Aguda Grave (SRAG), ",
    "com uma média de {round(media_semanal, 1)} casos por semana epidemiológica e um desvio padrão de {round(dp_semanal, 1)}, ",
    "indicando {variabilidade} dos casos ao longo do ano. ",
    if (total_obitos == 0) {
      "Não foram registrados óbitos por SRAG no período, o que sugere um perfil de casos não graves em 2025."
    } else if (total_obitos == 1) {
      "Observou-se um único óbito atribuído à SRAG, resultando em uma taxa de letalidade de {round(taxa_letalidade, 1)}%,"
      "o que sugere um perfil de casos predominantemente não graves no período avaliado."
    } else {
      "Foram registrados {total_obitos} óbitos, com uma taxa de letalidade de {round(taxa_letalidade, 1)}%, "
      "refletindo a presença de casos com maior gravidade."
    },
    " A baixa letalidade e o padrão de notificações observados reforçam a importância da manutenção da vigilância epidemiológica ativa."
  )
  
  return(texto)
}
```

```{r resumo_situacao, echo=FALSE, results='asis'}
# Filtro do ano de interesse


# Total de notificações
total_notificacoes <- base::nrow(srag_filtrado)

# Casos por semana
casos_semanal <- srag_filtrado %>%
  group_by(SE) %>%
  summarise(casos = n(), .groups = "drop")

# Média e desvio padrão
media_casos <- mean(casos_semanal$casos, na.rm = TRUE)
dp_casos <-sd(casos_semanal$casos, na.rm = TRUE)

# Total de óbitos
total_obitos <- base::sum(srag_filtrado$OBITOSRAG == "Sim", na.rm = TRUE)

# Taxa de letalidade (%)
taxa_letalidade <- (total_obitos / total_notificacoes) * 100

# Exibir resumo
tibble::tibble(
  `Total de notificações` = total_notificacoes,
  `Média semanal de casos` = round(media_casos, 1),
  `Desvio padrão semanal` = round(dp_casos, 1),
  `Total de óbitos` = total_obitos,
  `Taxa de letalidade (%)` = round(taxa_letalidade, 1)
) %>%
  knitr::kable(caption = paste("Resumo da Situação Epidemiológica –", ano_ref))

texto_srag <- gerar_texto_resumo_srag(
  ano = ano_ref,
  total_notificacoes = total_notificacoes,
  media_semanal = media_casos,
  dp_semanal = dp_casos,
  total_obitos = total_obitos,
  taxa_letalidade = taxa_letalidade
)

texto_srag
```



## Vírus detectados

```{r virus detectados, fig.width=9, fig.height=6,fig.height=6, fig.cap = paste0("Figura 3 – Proporção de vírus detectados de SRAG, Região Leste -", ano_ref, "(n = ", sum(df_tot$casos), ")")}
cols_pcr <- names(virus_map)

df_tot <- srag %>%
  filter(ano == ano_ref) %>%
  select(all_of(cols_pcr)) %>%
  pivot_longer(cols = everything(), names_to = "virus", values_to = "valor") %>%
  filter(valor == 1) %>%
  mutate(virus = virus_map[virus]) %>%
  count(virus, name = "casos") %>%
  mutate(
    percentual = casos / base::sum(casos) * 100,
    virus = fct_reorder(virus, casos)  # ordena pelo total
  )

ggplot(df_tot, aes(x = virus, y = casos)) +
  geom_col(fill = "#4E79A7") +
  geom_text(
    aes(label = paste0(casos, " (", round(percentual, 1), "%)")),
    vjust = -0.3, size = 5
  ) +
  labs(
    title = paste("Proporção de Detecção por Vírus (PCR+), Região Leste,", ano_ref),
    x = "Tipo de Vírus",
    y = "Número de Registros"
  ) +
  theme_minimal() +
  theme(
    axis.text.x = element_text(angle = 45, hjust = 1),
    plot.title = element_text(face = "bold")
  )




```

```{r texto para tipos de vírus,  echo = FALSE, results='asis'}
gerar_texto_pcr_virus <- function(df_tot, ano) {
  df_ord <- df_tot %>% arrange(desc(casos))
  
  top1 <- df_ord$virus[1]
  top2 <- df_ord$virus[2]
  top3 <- df_ord$virus[3]
  
  pct1 <- round(df_ord$percentual[1], 1)
  pct2 <- round(df_ord$percentual[2], 1)
  pct3 <- round(df_ord$percentual[3], 1)
  
  texto <- glue::glue(
    "Em {ano}, entre os casos com detecção positiva por PCR na Região Leste, ",
    "o {top1} foi o agente mais frequente, representando {pct1}% dos registros. ",
    "Em seguida, destacaram-se o {top2} ({pct2}%) e o {top3} ({pct3}%). ",
    "Os demais vírus apresentaram participação minoritária no total de detecções. ",
    "Esses dados reforçam o papel dominante do {top1} na circulação viral respiratória ",
    "durante o ano, com evidência de cocirculação de múltiplos agentes etiológicos."
  )
  
  return(texto)
}
texto_pcr <- gerar_texto_pcr_virus(df_tot, ano = ano_ref)
texto_pcr

```

## Tipo de vírus por Semana Epidemiológica

```{r virus por SE, fig.width=9, fig.height=6,fig.height=6, fig.cap = paste0("Figura 4 – Proporção de vírus detectados no PCR de SRAG por semana epidemiológica, Região Leste -", ano_ref, "(n = ", base::sum(df_week$casos), ")")}
 cols_pcr <- names(virus_map)

# ─────────────────────────────────────────────────────────────
# 1. Base de casos positivos por Semana Epidemiológica (SE) e vírus
# ─────────────────────────────────────────────────────────────
df_week <- srag %>%                                         # base original
  filter(ano == ano_ref) %>%                                # ano de interesse
  select(SE, all_of(cols_pcr)) %>%                         # colunas PCR (0/1)
  mutate(SE = as.integer(SE)) %>%                          # garantir inteiro
  pivot_longer(cols = -SE,
               names_to = "virus",
               values_to = "valor") %>%                    # formato longo
  filter(valor == 1) %>%                                   # apenas positivos
  mutate(virus_nome = virus_map[virus]) %>%                # rótulo compreensível
  group_by(SE, virus_nome) %>%                             # contar por SE-vírus
  summarise(casos = n(), .groups = "drop")

# ─────────────────────────────────────────────────────────────
# 2. Proporção global do ano (para exibir na legenda)
# ─────────────────────────────────────────────────────────────
proporcoes <- df_week %>%
  group_by(virus_nome) %>%
  summarise(total = sum(casos), .groups = "drop") %>%
  mutate(percentual = total / base::sum(total) * 100,
         virus_legenda = paste0(virus_nome,
                                " (", round(percentual, 1), "%)"))

# ─────────────────────────────────────────────────────────────
# 3. Juntar proporção global na base principal
# ─────────────────────────────────────────────────────────────
df_week <- df_week %>%
  left_join(proporcoes, by = "virus_nome")

# ─────────────────────────────────────────────────────────────
# 4. Calcular proporção semanal para gráfico 100 % empilhado
# ─────────────────────────────────────────────────────────────
df_week_prop <- df_week %>%
  group_by(SE) %>%
  mutate(prop = casos / base::sum(casos)) %>%    # proporção na semana
  ungroup()

# ─────────────────────────────────────────────────────────────
# 5. Gráfico 100 % empilhado
# ─────────────────────────────────────────────────────────────
ggplot(df_week_prop,
       aes(x = SE,
           y = prop,
           fill = virus_legenda)) +

  geom_col(width = 0.95) +  # barras empilhadas
  scale_y_continuous(labels = percent_format(accuracy = 1)) +  # eixo em %
  scale_fill_brewer(palette = "Set3") +  # nova paleta

  labs(
    x = "Semana Epidemiológica",
    y = "Proporção de Vírus (%)",
    fill = "Tipo de Vírus\n(participação no ano)"
  ) +

  theme_minimal(base_size = 13) +
  theme(
    legend.title = element_text(face = "bold"),
    legend.text  = element_text(size = 9),
    axis.text.x  = element_text(angle = 45, hjust = 1)
  )





```

```{r  echo = FALSE, results='asis'}
gerar_texto_virus_temporal <- function(df_week, proporcoes, ano) {
  total_semanas <- base::length(base::unique(df_week$SE))
  
  virus_top <- proporcoes %>%
    arrange(desc(percentual)) %>%
    slice_head(n = 2)
  
  pico_semana <- df_week %>%
    group_by(SE) %>%
    summarise(total = base::sum(casos)) %>%
    slice_max(order_by = total, n = 1)
  
  texto <- glue::glue(
    "A análise da circulação viral ao longo das semanas epidemiológicas de {ano} mostra um padrão sazonal concentrado entre as semanas ",
    "{base::min(df_week$SE)} e {base::max(df_week$SE)}, com pico de detecções na semana {pico_semana$SE}, totalizando {pico_semana$total} registros. ",
    "O {virus_top$virus_nome[1]} foi o agente predominante, seguido por {virus_top$virus_nome[2]}. ",
    "Ambos apresentaram circulação acentuada durante o período epidêmico, sugerindo cocirculação. ",
    "Demais vírus, como os identificados por menor proporção, tiveram presença limitada. ",
    "Esse comportamento reforça a importância do monitoramento laboratorial contínuo para antecipação de surtos e gestão de resposta em saúde pública."
  )
  
  return(texto)
}
texto_temporal <- gerar_texto_virus_temporal(df_week, proporcoes, ano = ano_ref)
texto_temporal
```

## Hospitalizações



```{r hospitalizacoes, fig.width=9, fig.height=6,fig.cap = paste0("Figura 5 – Número de hospitalizações de casos de SRAG por hospital, Região Leste -", ano_ref, "(n = ", total_notificacoes, ")")}

df_13 <- srag %>%
  filter(!is.na(NM_UN_INTE), ano == ano_ref) %>%
  group_by(NM_UN_INTE) %>%
  summarise(casos = n(), .groups = "drop")

ggplot(df_13, aes(x = casos, y = reorder(NM_UN_INTE, casos))) +
  geom_col(fill = "forestgreen", alpha = 0.7) +
  labs(
    x = "Casos",
    y = "Unidade"
  ) +
  theme_minimal(base_size = 12) +
  theme(axis.text.y = element_text(size = 10))



```

```{r Texto hospitalizacoes, echo = FALSE,results='asis'}
gerar_texto_hospitalizacoes <- function(df_unidades, ano) {
  total <- base::sum(df_unidades$casos)
  
  df_top <- df_unidades %>%
    arrange(desc(casos)) %>%
    slice(1:2) %>%
    mutate(percentual = round(casos / total * 100, 1))
  
  texto <- glue::glue(
    "Em {ano}, as hospitalizações por SRAG na Região Leste concentraram-se majoritariamente em poucas unidades de saúde. ",
    "O destaque absoluto foi o {df_top$NM_UN_INTE[1]}, responsável por aproximadamente {df_top$percentual[1]}% de todas as internações no período. ",
    "Na sequência, o {df_top$NM_UN_INTE[2]} também apresentou volume expressivo de hospitalizações, com {df_top$percentual[2]}% dos casos. ",
    "As demais unidades registraram quantitativos inferiores, muitas com menos de 5 registros. ",
    "Esse padrão evidencia a centralização da assistência hospitalar em unidades específicas, possivelmente relacionada à capacidade instalada, ",
    "perfil populacional atendido ou à definição regional de referência para SRAG."
  )
  
  return(texto)
}

texto_hospitais <- gerar_texto_hospitalizacoes(df_13, ano = ano_ref)
texto_hospitais

```

## Faixa etária


```{r faixa etaria, fig.width=9, fig.height=6,fig.cap = paste0("Figura 6 – Proporção casos de SRAG por faixa etária, Região Leste -", ano_ref, "(n = ", base::sum(df_week$casos), ")")}
df_2 <- srag %>%
      filter(!is.na(FE1) & ano == ano_ref) %>%
      mutate(FE1 = factor(FE1, levels = niveis_idade)) %>%
      group_by(FE1) %>%
      summarise(casos = n(), .groups = "drop") %>%
      mutate(percentual = round(casos / sum(casos) * 100, 1))

# Criar gráfico de faixa etária

  ggplot(df_2, aes(x = FE1, y = casos)) +
      geom_col(fill = "#4E79A7") +
      geom_text(aes(label = paste0(percentual, "%")),
                position = position_stack(vjust = 0.5), size = 5) +
      labs(x = "Faixa Etária", y = "Casos") +
      theme_minimal() +
      theme(legend.position = "none",
            axis.text.x = element_text(angle = 45, hjust = 1))
  
  

```

```{r Texto faixa etaria, echo = FALSE,results='asis'}
gerar_texto_faixa_etaria <- function(df_faixa, ano) {
  total <- sum(df_faixa$casos)
  
  top2 <- df_faixa %>%
    arrange(desc(casos)) %>%
    slice(1:2)
  
  soma_top2 <- sum(top2$percentual)
  
  idosos <- df_faixa %>%
    filter(FE1 %in% c("70 a 79", "80 ou mais")) %>%
    summarise(pct_idoso = sum(percentual)) %>%
    dplyr::pull(pct_idoso)
  
  texto <- glue::glue(
    "Em {ano}, a análise da distribuição etária dos casos de SRAG na Região Leste evidencia um perfil predominantemente pediátrico. ",
    "Cerca de {top2$percentual[1]}% dos registros ocorreram em {top2$FE1[1]}, enquanto {top2$percentual[2]}% concentraram-se em {top2$FE1[2]}. ",
    "Juntas, essas duas faixas etárias representaram mais de {soma_top2}% do total de notificações. ",
    "As demais faixas apresentaram percentuais reduzidos, com idosos acima de 70 anos representando {idosos}% dos casos. ",
    "Esse padrão reforça a importância da vigilância ativa em populações infantis, especialmente nos períodos sazonais de maior circulação viral."
  )
  
  return(texto)
}

texto_faixa <- gerar_texto_faixa_etaria(df_2, ano = ano_ref)
texto_faixa

```

## Menores de 2 anos



```{r proporcao_bebes,fig.width=9, fig.height=6,fig.cap = paste0("Figura 7 – Proporção casos de SRAG por de bebês menores de 1 ano por mês e dias de vida, Região Leste -", ano_ref, "(n = ", sum(df_week$casos), ")")}
# Filtrar apenas bebês com idade em dias (1) ou meses (2) e vírus positivo
df_3 <- srag %>%
  filter(TP_IDADE %in% c(1, 2), ano == ano_ref) %>%
  select(TP_IDADE, NU_IDADE_N, starts_with("PCR_")) %>%
  pivot_longer(cols = starts_with("PCR_"),
               names_to = "virus_codigo",
               values_to = "positivo") %>%
  filter(positivo == 1) %>%
  mutate(
    Tipo = case_when(
      TP_IDADE == 1 ~ "Dias",
      TP_IDADE == 2 ~ "Meses"
    ),
    virus_nome = virus_map[virus_codigo],
    virus_nome = iconv(virus_nome, from = "", to = "UTF-8")  # <-- aqui!
  ) %>%
  drop_na(virus_nome)


# Calcular proporção por idade e tipo
df_3_prop <- df_3 %>%
  group_by(Tipo, NU_IDADE_N) %>%
  summarise(n = n(), .groups = "drop") %>%
  group_by(Tipo) %>%
  mutate(prop = n / sum(n)) %>%
  ungroup()

ggplot(df_3_prop, aes(x = NU_IDADE_N, y = prop)) +
  geom_col(fill = "steelblue") +
  geom_text(aes(label = scales::percent(prop, accuracy = 0.1)),
            vjust = -0.3, size = 4) +
  facet_wrap(~Tipo, scales = "free") +
  scale_y_continuous(labels = scales::percent_format(accuracy = 1)) +
  labs(
    x = "Idade",
    y = "Proporção de casos"
  ) +
  theme_minimal()



```

```{r Texto menores de 2 anos, echo = FALSE,results='asis' }
gerar_texto_srag_bebes <- function(df_3_prop, ano) {
  pico_dias <- df_3_prop %>%
    filter(Tipo == "Dias") %>%
    slice_max(prop, n = 1)
  
  pico_meses <- df_3_prop %>%
    filter(Tipo == "Meses") %>%
    slice_max(prop, n = 1)
  
  texto <- glue::glue(
    "A análise dos casos de SRAG com detecção viral entre bebês na Região Leste, em {ano}, revela um padrão de maior concentração ",
    "nas faixas etárias mais precoces. Entre os recém-nascidos com idade registrada em dias, destaca-se um pico de casos aos ",
    "{pico_dias$NU_IDADE_N} dias de vida, responsável por {scales::percent(pico_dias$prop, accuracy = 0.1)} das notificações desse subgrupo. ",
    "Já entre os lactentes com idade expressa em meses, observa-se maior proporção de casos aos {pico_meses$NU_IDADE_N} mês(es), representando ",
    "{scales::percent(pico_meses$prop, accuracy = 0.1)} das ocorrências. ",
    "Esse perfil reforça a vulnerabilidade imunológica dos menores de 6 meses frente aos vírus respiratórios e destaca a importância ",
    "de estratégias de proteção específicas para essa faixa etária, como o monitoramento da circulação viral, vacinação de contatos ",
    "e fortalecimento da vigilância laboratorial."
  )
  
  return(texto)
}

texto_bebes <- gerar_texto_srag_bebes(df_3_prop, ano = ano_ref)
texto_bebes
```



```{r virus por bebes, fig.width=9, fig.height=6,fig.cap = paste0("Figura 8 – Proporção casos de SRAG por de bebês menores de 1 ano por mês e dias de vida e tipo de vírus detectados, Região Leste -", ano_ref, "(n = ", total_notificacoes, ")")}
# 1. Calcular proporções
df_3_prop <- df_3 %>%
  count(Tipo, NU_IDADE_N, virus_nome, name = "n") %>%
  group_by(Tipo, NU_IDADE_N) %>%
  mutate(prop = n / sum(n)) %>%
  ungroup()


# 2. Gráfico empilhado 100%
ggplot(df_3_prop, aes(x = NU_IDADE_N, y = prop, fill = virus_nome)) +
  geom_col(position = "fill") +
  facet_wrap(~Tipo, scales = "free") +
  scale_y_continuous(labels = scales::percent_format(accuracy = 1)) +
  labs(
    x = "Idade",
    y = "Proporção (%)",
    fill = "Vírus detectado"
  ) +
  theme_minimal() +
  theme(
    legend.title = element_text(face = "bold"),
    legend.text = element_text(size = 9),
    axis.text.x = element_text(angle = 45, hjust = 1)
  ) +
  scale_fill_brewer(palette = "Set3")  # ou substitua por viridis/metbrewer






```

```{r Texto v[irus bebes], echo= FALSE,results='asis'}
df_virus <- df_3 %>%
  filter(!is.na(virus_nome)) %>%
  count(virus_nome, name = "n")

gerar_texto_virus_bebes <- function(df_virus, ano) {
  top_virus <- df_virus %>%
    group_by(virus_nome) %>%
    summarise(total = sum(n), .groups = "drop") %>%
    arrange(desc(total)) %>%
    slice(1:3)
  
  texto <- glue::glue(
    "A análise da distribuição de vírus respiratórios entre bebês com SRAG na Região Leste, em {ano}, mostra que o {top_virus$virus_nome[1]} foi o agente predominante ",
    "em praticamente todas as faixas etárias avaliadas, especialmente nos primeiros meses de vida. ",
    "O {top_virus$virus_nome[2]} aparece como o segundo agente mais frequente, com detecções dispersas entre os meses iniciais. ",
    "O {top_virus$virus_nome[3]} teve menor participação, mas esteve presente em várias faixas etárias. ",
    "Esse padrão reforça o papel central do {top_virus$virus_nome[1]} nas hospitalizações de bebês, ",
    "ressaltando a importância de ações preventivas específicas como imunização materna e medidas de proteção precoce."
  )
  
  return(texto)
}

texto_virus_bebes <- gerar_texto_virus_bebes(df_virus, ano = ano_ref)
texto_virus_bebes
```
## Uso de ventilação

```{r ventilacao, fig.width=9, fig.height=6,fig.cap = paste0("Figura 9 – Proporção casos de SRAG por uso de suporte ventilatório, Região Leste -", ano_ref, "(n = ", total_notificacoes, ")")}
 df_4 <- srag %>%
   filter(ano == ano_ref, !is.na(SUPORT_VEN2)) |>
      count(SUPORT_VEN2) %>%
      rename(casos = n) %>%
      mutate(percentual = round(casos / sum(casos) * 100, 1))
    
  ggplot(df_4, aes(x = SUPORT_VEN2, y = casos)) +
      geom_col(fill = "#E15759") +
      geom_text(aes(label = paste0(percentual, "%")),
                position = position_stack(vjust = 0.5), size = 5) +
      labs(x = "Tipo de Suporte", y = "Casos") +
      theme_minimal() +
      theme(axis.text.x = element_text(angle = 45, hjust = 1),
            legend.position = "none")
  
  

    
```

```{r Texto ventilacao, echo = FALSE,results='asis'}
gerar_texto_suporte_ventilatorio <- function(df_4, ano) {
  df_ord <- df_4 %>% arrange(desc(casos))
  
  suporte1 <- df_ord$SUPORT_VEN2[1]
  pct1     <- df_ord$percentual[1]
  
  suporte2 <- df_ord$SUPORT_VEN2[2]
  pct2     <- df_ord$percentual[2]
  
  suporte3 <- df_ord$SUPORT_VEN2[3]
  pct3     <- df_ord$percentual[3]
  
  texto <- glue::glue(
    "Em {ano}, entre os casos de SRAG internados na Região Leste, observou-se que a maioria dos pacientes ({pct1}%) recebeu {tolower(suporte1)}, ",
    "seguido por {pct2}% que necessitaram de {tolower(suporte2)}. ",
    "Apenas {pct3}% dos pacientes não utilizaram suporte ventilatório. ",
    "Esse padrão sugere uma carga significativa de casos graves, com demanda elevada por suporte respiratório, ",
    "reforçando a importância do preparo da rede assistencial em períodos epidêmicos."
  )
  
  return(texto)
}

texto_ventilacao <- gerar_texto_suporte_ventilatorio(df_4, ano = ano_ref)
texto_ventilacao

```

## Óbitos


```{r obitos, fig.width=9, fig.height=6,fig.cap = paste0("Figura 10 – Número de óbitos por SRAG por semana epidmeiológica, Região Leste -", ano_ref, "(n = ", sum(df_5$obitos), ")")}
df_5 <- srag%>%
  filter(ano == ano_ref) |>
      group_by(ano, SE) %>%
      summarise(obitos = sum(OBITOSRAG == "Sim", na.rm = TRUE), .groups = "drop")
  
   ggplot(df_5, aes(x =SE, y = obitos)) +
      geom_col(fill = "red") +
      labs( x = "Ano", y = "Óbitos") +
      theme_minimal()
  # Tabela com SE, vírus, faixa etária e número de óbitos
tabela_obitos <- srag %>%
  filter(OBITOSRAG == "Sim", !is.na(FE1), ano == ano_ref) %>%
  select(SE,ID_MN_RESI_pad ,FE1, starts_with("PCR_")) %>%
  pivot_longer(cols = starts_with("PCR_"),
               names_to = "virus_codigo",
               values_to = "positivo") %>%
  filter(positivo == 1) %>%
  mutate(
    virus_nome = virus_map[virus_codigo],
    virus_nome = iconv(virus_nome, from = "", to = "UTF-8"),
    FE1 = factor(FE1, levels = niveis_idade),
    Regiao_Administrativa = as.factor(ID_MN_RESI_pad)
  ) %>%
  drop_na(virus_nome) %>%
  group_by(SE, virus_nome, FE1,Regiao_Administrativa) %>%
  summarise(obitos = n(), .groups = "drop")

# Exibir a tabela (em HTML)
if (knitr::is_html_output()) {
  DT::datatable(
    tabela_obitos,
    caption = "Óbitos por Semana Epidemiológica, Tipo de Vírus e Faixa Etária",
    rownames = FALSE,
    options = list(pageLength = 10, scrollX = TRUE)
  )
} else {
  knitr::kable(
    tabela_obitos,
    caption = "Óbitos por Semana Epidemiológica, Tipo de Vírus e Faixa Etária"
  )
}



```

```{r Texto obitos, echo = FALSE,results='asis'}
gerar_texto_obitos_semanal <- function(df_obitos, ano) {
  total <- sum(df_obitos$obitos, na.rm = TRUE)
  
  if (total == 0) {
    return(glue::glue(
      "Em {ano}, não foram registrados óbitos por SRAG na Região Leste. ",
      "Esse cenário de ausência de letalidade sugere uma predominância de casos clínicos leves ou manejo eficaz dos pacientes internados. ",
      "Apesar disso, a vigilância contínua segue sendo essencial para resposta rápida a qualquer mudança no padrão de gravidade."
    ))
  } else {
    semana <- df_obitos %>% filter(obitos > 0) %>% dplyr::pull(SE)
    return(glue::glue(
      "Em {ano}, foi registrado apenas um óbito por SRAG na Região Leste, concentrado na semana epidemiológica {semana}. ",
      "A ausência de novos registros nas semanas seguintes indica um cenário de baixa letalidade no período avaliado, ",
      "reforçando a importância de manter a vigilância ativa e o monitoramento contínuo de complicações."
    ))
  }
}

texto_obitos <- gerar_texto_obitos_semanal(df_5, ano = ano_ref)
texto_obitos


```

## Internação por faixa etária

```{r internacao, fig.width=9, fig.height=6,fig.cap = paste0("Figura 11 – Tempo de internação (em dias) por faixa etária, Região Leste -", ano_ref, "(n = ", total_notificacoes, ")")}
df_6 <- srag %>%
      filter(!is.na(Tempo_Evolucao), !is.na(FE1), ano == ano_ref) %>%
      # garante a ordem correta das faixas
      mutate(FE1 = factor(FE1, levels = niveis_idade))
    
  ggplot(df_6, aes(x = FE1, y = Tempo_Evolucao)) +
      geom_boxplot(fill = "#59A14F") +
      labs(
        title = paste("Tempo de Internação (dias) por Faixa Etária",ano_ref),
        x     = "Faixa Etária",
        y     = "Dias"
      ) +
      theme_minimal() +
      theme(axis.text.x = element_text(angle = 45, hjust = 1))
  
  

```

```{r Texto faixa etaria e tempo de internacao, echo = FALSE,results='asis'}
gerar_texto_tempo_internacao <- function(df_6, ano) {
  # Medianas por faixa etária
  resumo <- df_6 %>%
    group_by(FE1) %>%
    summarise(mediana = median(Tempo_Evolucao, na.rm = TRUE), .groups = "drop") %>%
    arrange(desc(mediana))
  
  faixa_top1 <- resumo$FE1[1]
  med_top1   <- resumo$mediana[1]
  
  faixa_top2 <- resumo$FE1[2]
  med_top2   <- resumo$mediana[2]
  
  faixa_inf <- resumo %>%
    filter(FE1 %in% c("Menor de 2", "2 a 10")) %>%
    summarise(mediana = base::round(base::mean(mediana, na.rm = TRUE), 1)) %>%
    dplyr::pull(mediana)
  
  texto <- glue::glue(
    "Em {ano}, a análise da duração das internações por SRAG na Região Leste revelou diferenças expressivas entre as faixas etárias. ",
    "Pacientes com {faixa_top1} apresentaram os maiores tempos de internação, com mediana de aproximadamente {med_top1} dias, ",
    "seguido pelo grupo de {faixa_top2}, com {med_top2} dias. ",
    "Já entre crianças menores de 10 anos, as internações foram significativamente mais curtas, com mediana média de {faixa_inf} dias. ",
    "Esses achados destacam a maior complexidade clínica entre adultos e idosos, com impacto direto na carga assistencial e uso prolongado de leitos hospitalares."
  )
  
  return(texto)
}
texto_internacao <- gerar_texto_tempo_internacao(df_6, ano = ano_ref)
texto_internacao
```

## Evolução

```{r evolucao, fig.width=9, fig.height=6,fig.cap = paste0("Figura 12 – Proporção de casos de SRAG segundo evolução, Região Leste -", ano_ref, "(n = ", total_notificacoes, ")")}
df_9 <- srag%>%
      filter(!is.na(EVOL1), ano == ano_ref) %>%
      group_by(EVOL1) %>% summarise(casos=n(), .groups="drop") |>
      mutate(percentual = round(casos / sum(casos) * 100, 1))

  ggplot(df_9, aes(x=reorder(EVOL1, casos), y=casos)) +
      geom_col(fill="#F28E2B") +
    geom_text(aes(label = paste0(percentual, "%")),
                position = position_stack(vjust = 0.5), size = 5) +
      labs(title=paste("Percentual de internação por tipo de evolução na Região Leste",ano_ref), x="Desfecho", y="Casos") +
      theme_minimal() + theme(legend.position="none")
  


```

```{r TEXTO EVOLUCAO, echo = FALSE,results='asis'}
gerar_texto_evolucao <- function(df_9, ano) {
  df_ordenado <- df_9 %>% arrange(desc(casos))
  
  cura_pct <- df_ordenado %>% filter(grepl("Cura", EVOL1)) %>% dplyr::pull(percentual)
  ignorado_pct <- df_ordenado %>% filter(grepl("Ignorado", EVOL1)) %>% dplyr::pull(percentual)
  obito_srag <- df_ordenado %>% filter(grepl("^Óbito$", EVOL1)) %>% dplyr::pull(percentual)
  obito_outros <- df_ordenado %>% filter(grepl("outras causas", EVOL1)) %>% dplyr::pull(percentual)
  
  texto <- glue::glue(
    "Em {ano}, a maioria dos casos internados por SRAG na Região Leste evoluiu para cura, representando {cura_pct}% dos registros com desfecho informado. ",
    "Cerca de {ignorado_pct}% dos casos permaneceram com evolução ignorada, o que indica ausência de encerramento adequado no sistema. ",
    "A letalidade observada foi baixa: {obito_srag}% dos casos evoluíram para óbito por SRAG, e {obito_outros}% para óbito por outras causas. ",
    "Enquanto a alta proporção de cura aponta para um manejo clínico eficaz, a presença significativa de registros ignorados evidencia a importância de fortalecer a vigilância e qualificação dos dados de encerramento."
  )
  
  return(texto)
}

  texto_evolucao <- gerar_texto_evolucao(df_9, ano = ano_ref)
texto_evolucao

```

# Diagrama de controle de SRAG 

```{r diagrama de controle Leste, fig.width=9, fig.height=6,fig.cap = paste0("Figura 13 – Diagrama de controle de SRAG por semana epidmeiológica, Região Leste -", ano_ref, ".")}
anos_hist <- (ano_ref - 10):(ano_ref - 1)

# Juntar com população correta
df_10 <- srag %>%
  left_join(pop, by = c("ano", "ID_MN_RESI_pad")) %>%
  filter(!is.na(populacao)) %>%
  mutate(incidencia = 100000 / populacao)  # 1 caso por linha

# Histórico
historico <- df_10 %>%
   filter(ano %in% anos_hist, !ano %in% ano_epidemico) %>%
  group_by(SE, ano) %>%
  summarise(casos = n(), pop = populacao, .groups = "drop") %>%
  mutate(inc = 100000 * casos / pop)

limiares <- historico %>%
  group_by(SE) %>%
  summarise(
    media = base::mean(inc),
    sd = sd(inc),
    lim_1 = media + sd,
    lim_2 = media + 2 * sd,
    lim_3 = media + 3 * sd,
    .groups = "drop"
  )

# Dados atuais (ano de referência)
atual <- df_10 %>%
  filter(ano == ano_ref) %>%
  group_by(SE) %>%
  summarise(casos = n(), pop = first(populacao), .groups = "drop") %>%
  mutate(inc = 100000 * casos / pop)


#Nowcasting dos casos

# Calcular a média móvel (lag = 1, para não usar valores futuros)
atual <- atual %>%
  arrange(SE) %>%
  mutate(
    inc_ma = rollmean(inc, k = 4, align = "right", fill = NA)
  )

# Última SE registrada no ano de referência
ultima_SE <- base::max(atual$SE, na.rm = TRUE)

# Fator de correção fixo (exemplo: 1.2). Você pode usar um nowcast_fator se quiser.
fator_nowcasting <- 1.2

# Corrigir nas 4 últimas semanas com base na média móvel
nowcast <- atual %>%
  filter(SE >= (ultima_SE - 8), SE <= ultima_SE-1) %>%
  mutate(
    inc_corrigida = inc_ma,
    ic_low = inc_corrigida * 0.9,
    ic_up  = inc_corrigida * 1.1
  ) %>%
  drop_na(inc_corrigida)


# Gráfico
# 🖼 Gráfico com legenda
caption_text <- paste0(
  "Anos de referência para os limiares ", 
  base::min(filtro_ano), " a ", base::max(filtro_ano), 
  ". Retirando o ano epidêmico de:", ano_epidemico
)

ggplot() +
  geom_ribbon(data = limiares, aes(x = SE, ymin = 0, ymax = media, fill = "Zona de controle"), alpha = 0.3) +
  geom_ribbon(data = limiares, aes(x = SE, ymin = media, ymax = lim_1, fill = "Zona de segurança"), alpha = 0.3) +
  geom_ribbon(data = limiares, aes(x = SE, ymin = lim_1, ymax = lim_2, fill = "Zona de alerta"), alpha = 0.3) +
  geom_ribbon(data = limiares, aes(x = SE, ymin = lim_2, ymax = lim_3, fill = "Zona epidêmica"), alpha = 0.3) +

  geom_line(data = atual, aes(x = SE, y = inc, color = "Incidencia atual"), size = 1.2) +

  # Nowcasting
  geom_ribbon(data = nowcast, aes(x = SE, ymin = ic_low, ymax = ic_up),
            fill = "gray50", alpha = 0.3) +
geom_line(data = nowcast, aes(x = SE, y = inc_corrigida, color = "Incidencia corrigida"),
          linewidth = 1.2)+


  labs(
    x = "Semana Epidemiológica",
    y = "Incidência por 100 mil hab.",
    fill = "Faixas de risco",
    color = "",
    caption = caption_text
  ) +
  scale_fill_manual(
  values = c(
      "Zona de controle" = "green",
      "Zona de segurança" = "yellow",
      "Zona de alerta" = "orange",
      "Zona epidêmica" = "red"
  ),
   breaks = c("Zona de controle", "Zona de segurança", "Zona de alerta", "Zona epidêmica")
)+
  scale_color_manual(values = c("Incidencia atual" = "blue", "Incidencia corrigida" = "red")) +
  theme_minimal() +
  theme(legend.position = "right")
```

```{r Texto Diagrama de controle, echo=FALSE, results='asis',results='asis'}
gerar_bloco_diagrama_controle_recente <- function(atual, limiares, nowcast, ano, regiao = "Região Leste") {
  library(dplyr)
  library(glue)
  
  # Determinar últimas 4 semanas disponíveis no nowcast
  semanas_recentes <- tail(base::sort(nowcast$SE), 4)

  # Classificar zona apenas para semanas recentes
  zonas_recentes <- nowcast %>%
  filter(SE %in% semanas_recentes) %>%
  left_join(limiares, by = "SE") %>%
  mutate(
    zona = case_when(
      inc_corrigida <= media ~ "zona de controle",
      inc_corrigida <= lim_1 ~ "zona de segurança",
      inc_corrigida <= lim_2 ~ "zona de alerta",
      TRUE                  ~ "zona epidêmica"
    )
  )


  # Zona predominante nas últimas 4 semanas
  zona_predom <- zonas_recentes %>%
    count(zona) %>%
    arrange(desc(n)) %>%
    slice(1) %>%
    dplyr::pull(zona)

 cor_emojis <- c(
  "zona de controle" = "<span style='color:#2ECC71'>&#9679;</span>",     # verde
  "zona de segurança" = "<span style='color:#F1C40F'>&#9679;</span>",    # amarelo
  "zona de alerta" = "<span style='color:#E67E22'>&#9679;</span>",       # laranja
  "zona epidêmica" = "<span style='color:#E74C3C'>&#9679;</span>"        # vermelho
)


  cor_nomes <- c(
    "zona de controle" = "verde",
    "zona de segurança" = "amarelo",
    "zona de alerta" = "laranja",
    "zona epidêmica" = "vermelho"
  )

  emoji <- cor_emojis[zona_predom]
  cor_nome <- cor_nomes[zona_predom]

  # Tendência recente do nowcasting
  nowcast <- nowcast %>% arrange(SE)
  delta <- if (base::nrow(nowcast) >= 2) {
    dplyr::last(nowcast$inc_corrigida) - dplyr::lag(nowcast$inc_corrigida, 1) %>% dplyr::last()
  } else {
    0
  }

  tendencia <- case_when(
    delta < -0.5 ~ "declínio",
    delta > 0.5  ~ "aumento",
    TRUE         ~ "estabilidade"
  )

  # Texto final
  glue::glue(
"
 Nas últimas 4 semanas epidemiológicas analisadas, os níveis de incidência de SRAG na {regiao} mantiveram-se predominantemente na **{emoji} {zona_predom}**.  
 
A tendência da curva corrigida por atraso de notificação indica um padrão de **{tendencia}**, sugerindo que o cenário atual tende a se **manter ou evoluir em curto prazo** nessa mesma zona de risco.  
 
Com base na situação recente, recomenda-se a ativação do **nível {emoji} _{cor_nome}_** do plano de contingência, com foco nas seguintes ações:

* Reforço da vigilância e encerramento oportuno de casos;  
* Avaliação da capacidade de resposta hospitalar e laboratorial;  
* Comunicação contínua com equipes locais e população em risco.
"
  )
}

bloco_recentes <- gerar_bloco_diagrama_controle_recente(atual, limiares, nowcast, ano = ano_ref)
bloco_recentes


```


## Diagrama de controle por RA

```{r Diagrama de controle por RA, fig.width=14, fig.height=10,fig.cap = paste0("Figura 14 – Diagrama de controle de SRAG por semana epidmeiológica e Região Administrativa, Região Leste -", ano_ref, ".")}

nome_ra_formatado <- function(nome) {
  nome <- tolower(nome)
  case_when(
    nome == "paranoa" ~ "Paranoá",
    nome == "sao sebastiao" ~ "São Sebastião",
    nome == "itapoa" ~ "Itapoã",
    nome == "jardim botanico" ~ "Jardim Botânico",
    TRUE ~ tools::toTitleCase(nome)  # capitaliza o resto
  )
}

# Preparar base com incidência (como antes)
df_ra <- srag %>%
  left_join(pop, by = c("ano", "ID_MN_RESI_pad")) %>%
  filter(!is.na(populacao)) %>%
  mutate(incidencia = 100000 / populacao)

# Anos de histórico (excluindo anos epidêmicos)
anos_hist <- (ano_ref - 10):(ano_ref - 1)
anos_hist <- setdiff(anos_hist, ano_epidemico)

# Limiares por RA
historico_ra <- df_ra %>%
  filter(ano %in% anos_hist) %>%
  group_by(SE, ID_MN_RESI_pad, ano) %>%  # <-- adiciona o ano
  summarise(casos = n(), pop = first(populacao), .groups = "drop") %>%
  mutate(inc = 100000 * casos / pop)


limiares_ra <- historico_ra %>%
  group_by(SE, ID_MN_RESI_pad) %>%
  summarise(
    media = mean(inc),
    sd = sd(inc),
    lim_1 = media + sd,
    lim_2 = media + 2 * sd,
    lim_3 = media + 2 * sd,
    .groups = "drop"
  )


# Dados atuais
atual_ra <- df_ra %>%
  filter(ano == ano_ref) %>%
  group_by(SE, ID_MN_RESI_pad) %>%
  summarise(casos = n(), pop = base::mean(populacao), .groups = "drop") %>%
  mutate(inc = 100000 * casos / pop) %>%
  arrange(ID_MN_RESI_pad, SE) %>%
  group_by(ID_MN_RESI_pad) %>%
  mutate(inc_ma = zoo::rollmean(inc, k = 4, align = "right", fill = NA)) %>%
  ungroup()

# Últimas 5 semanas por RA
ultima_SE <- base::max(atual_ra$SE, na.rm = TRUE)

nowcast_ra <- atual_ra %>%
  filter(SE >= (ultima_SE - 8), SE <= ultima_SE-1) %>%
  mutate(
    inc_corrigida = inc_ma,
    ic_low = inc_corrigida * 0.9,
    ic_up  = inc_corrigida * 1.1
  ) %>%
  drop_na(inc_corrigida)

limiares_ra <- limiares_ra %>%
  mutate(nome_formatado = nome_ra_formatado(ID_MN_RESI_pad))

atual_ra <- atual_ra %>%
  mutate(nome_formatado = nome_ra_formatado(ID_MN_RESI_pad))

nowcast_ra <- nowcast_ra %>%
  mutate(nome_formatado = nome_ra_formatado(ID_MN_RESI_pad))


# Gráfico facetado por Região Administrativa
ggplot() +
  geom_ribbon(data = limiares_ra, aes(x = SE, ymin = 0, ymax = media, fill = "Zona de controle"), alpha = 0.3) +
  geom_ribbon(data = limiares_ra, aes(x = SE, ymin = media, ymax = lim_1, fill = "Zona de segurança"), alpha = 0.3) +
  geom_ribbon(data = limiares_ra, aes(x = SE, ymin = lim_1, ymax = lim_2, fill = "Zona de alerta"), alpha = 0.3) +
  geom_ribbon(data = limiares_ra, aes(x = SE, ymin = lim_2, ymax = lim_3, fill = "Zona epidêmica"), alpha = 0.3) +

  geom_line(data = atual_ra, aes(x = SE, y = inc, color = "Incidência atual"), linewidth = 1) +

  geom_ribbon(data = nowcast_ra, aes(x = SE, ymin = ic_low, ymax = ic_up), fill = "gray50", alpha = 0.3) +
  geom_line(data = nowcast_ra, aes(x = SE, y = inc_corrigida, color = "Incidência corrigida"), 
            linewidth = 1.1) +

  facet_wrap(~nome_formatado, scales = "free_y") +

  scale_fill_manual(
    values = c(
      "Zona de controle" = "green",
      "Zona de segurança" = "yellow",
      "Zona de alerta" = "orange",
      "Zona epidêmica" = "red"
    ),
    breaks = c("Zona de controle", "Zona de segurança", "Zona de alerta", "Zona epidêmica")
  ) +
  scale_color_manual(values = c(
    "Incidência atual" = "blue",
    "Incidência corrigida" = "red"
  )) +
  labs(
    x = "Semana Epidemiológica",
    y = "Incidência por 100 mil hab.",
    fill = "Faixas de risco",
    color = "",
    caption = caption_text
  ) +
  theme_minimal() +
  theme(
    legend.position = "right",
    strip.text = element_text(face = "bold", size = 11)
  )




```

```{r Texto diagrama por RA, echo = FALSE,results='asis'}
gerar_tabela_diagrama_ra <- function(atual_ra, limiares_ra, nowcast_ra, ano) {
  library(dplyr)
  
  ra_list <- base::unique(nowcast_ra$ID_MN_RESI_pad)

 cor_emojis <- c(
  "zona de controle" = "<span style='color:#2ECC71'>&#9679;</span>",     # verde
  "zona de segurança" = "<span style='color:#F1C40F'>&#9679;</span>",    # amarelo
  "zona de alerta" = "<span style='color:#E67E22'>&#9679;</span>",       # laranja
  "zona epidêmica" = "<span style='color:#E74C3C'>&#9679;</span>"        # vermelho
)


  cor_nomes <- c(
    "zona de controle" = "verde",
    "zona de segurança" = "amarelo",
    "zona de alerta" = "laranja",
    "zona epidêmica" = "vermelho"
  )

  tabela <- lapply(ra_list, function(ra) {
    dados_atual <- atual_ra %>% filter(ID_MN_RESI_pad == ra)
    dados_limiar <- limiares_ra %>% filter(ID_MN_RESI_pad == ra)
    dados_nowcast <- nowcast_ra %>% filter(ID_MN_RESI_pad == ra) %>% arrange(SE)
    
    semanas_finais <- tail(base::sort(dados_nowcast$SE), 4)
    
    zonas_finais <- dados_nowcast %>%
  filter(SE %in% semanas_finais) %>%
  left_join(dados_limiar, by = "SE") %>%
  mutate(
    zona = case_when(
      inc_corrigida <= media ~ "zona de controle",
      inc_corrigida <= lim_1 ~ "zona de segurança",
      inc_corrigida <= lim_2 ~ "zona de alerta",
      TRUE                   ~ "zona epidêmica"
    )
  )

    
    zona_predom <- zonas_finais %>%
      count(zona) %>%
      arrange(desc(n)) %>%
      slice(1) %>%
      dplyr::pull(zona)
    
    emoji <- cor_emojis[zona_predom]
    cor_nome <- cor_nomes[zona_predom]

    delta <- if (base::nrow(dados_nowcast) >= 2) {
      dplyr::last(dados_nowcast$inc_corrigida) - dplyr::lag(dados_nowcast$inc_corrigida, 1) %>% dplyr::last()
    } else {
      0
    }

    tendencia <- case_when(
      delta < -0.5 ~ "declínio",
      delta > 0.5  ~ "aumento",
      TRUE         ~ "estabilidade"
    )

    texto <- paste0(
      "Nas últimas semanas, a incidência de SRAG manteve-se predominantemente na **", 
      emoji, " ", zona_predom, "**, com tendência de **", tendencia, "**. ",
      "Recomenda-se ativar o nível **", cor_nome, "** do plano de contingência, com reforço da vigilância e atenção aos indicadores locais."
    )

    data.frame(
      Zona_de_Risco = paste(emoji, zona_predom),
      RA = ra,
      Recomendação = texto
    )
  })

  do.call(rbind, tabela)
}

tabela_diagrama <- gerar_tabela_diagrama_ra(atual_ra, limiares_ra, nowcast_ra, ano = ano_ref)

# Gera a tabela
knitr::kable(
  tabela_diagrama,
  format = "markdown",
  escape = FALSE,
  align = "l",
  col.names = c("Zona de Risco", "Região Administrativa", "Recomendação")
)

```



# Taxa de transmissibilidade viral

```{r transmissibilidade-por-ra, warning=FALSE, message=FALSE, fig.width=13, fig.height=10, results='asis',fig.cap = paste0("Figura 15 – Taxa de transmissibilidade viral (RT) por semana epidmeiológica e Região Administrativa, Região Leste -", ano_ref, ")")}
# Lista com um gráfico por RA (faceteando os vírus dentro de cada RA)
# Dicionário de nomes corrigidos
nome_ra_formatado <- function(nome) {
  nome <- tolower(nome)
  case_when(
    nome == "paranoa" ~ "Paranoá",
    nome == "sao sebastiao" ~ "São Sebastião",
    nome == "itapoa" ~ "Itapoã",
    nome == "jardim botanico" ~ "Jardim Botânico",
    TRUE ~ tools::toTitleCase(nome)  # capitaliza o resto
  )
}


# 1. Identificar colunas de PCR confirmadas
col_pcr <- base::grep("^PCR_", base::names(srag), value = TRUE)
col_pcr <- base::setdiff(col_pcr, "PCR_RESUL")

# 2. Base longa com vírus confirmados
srag_long <- srag %>%
  filter(ano == ano_ref)|>
  select(ID_MN_RESI_pad, DT_SIN_PRI, all_of(col_pcr)) %>%
  pivot_longer(cols = all_of(col_pcr), names_to = "virus", values_to = "confirmado") %>%
  filter(confirmado == 1, !is.na(DT_SIN_PRI)) %>%
  mutate(
    semana = epiweek(DT_SIN_PRI),
    ano = year(DT_SIN_PRI),
    virus_traduzido = virus_map[virus]
  )

# 3. Incidência por semana, vírus, RA
incidencia <- srag_long %>%
  group_by(ano, semana, ID_MN_RESI_pad, virus_traduzido) %>%
  summarise(casos = n(), .groups = "drop") %>%
  left_join(pop, by = c("ano", "ID_MN_RESI_pad")) %>%
  mutate(incidencia_100k = casos / populacao * 1e5)

# 4. Função para calcular Rt por vírus/RA
calcular_rt <- function(df) {
  if (base::nrow(df) < 8) base::return(NULL)
  incid <- df %>% arrange(ano, semana) %>% dplyr::pull(casos)

  config <- make_config(list(mean_si = 3.5, std_si = 2.5))

  res <- tryCatch({
    estimate_R(incid, method = "parametric_si", config = config)
  }, error = function(e) NULL)

  if (base::is.null(res)) base::return(NULL)

  data.frame(
    t = res$R$t_end,
    Rt = res$R$`Mean(R)`,
    low = res$R$`Quantile.0.025(R)`,
    high = res$R$`Quantile.0.975(R)`,
    semana = df$semana[res$R$t_end],
    ano = df$ano[res$R$t_end],
    ID_MN_RESI_pad = df$ID_MN_RESI_pad[1],
    virus = df$virus_traduzido[1]
  )
}

# 5. Aplicar por grupo
resultados_rt <- incidencia %>%
  group_split(ID_MN_RESI_pad, virus_traduzido) %>%  # remove 'semana' do split
  map_dfr(calcular_rt)


graficos_ra <- resultados_rt %>%
  split(.$ID_MN_RESI_pad) %>%
  keep(~ nrow(.x) > 0) %>%
  map(~ {
    df_ra <- .x
    ultima_semana <- df_ra %>%
      group_by(virus) %>%
      filter(semana == base::max(semana, na.rm = TRUE)) %>%
      ungroup()

  
# Gráfico com o nome corrigido
ggplot(df_ra, aes(x = semana, y = Rt)) +
  geom_line(color = "#1f77b4") +
  geom_ribbon(aes(ymin = low, ymax = high), fill = "#aec7e8", alpha = 0.3) +
  geom_hline(yintercept = 1, linetype = "dashed", color = "red") +
  geom_text(
    data = ultima_semana,
    aes(label = sprintf("Rt: %.2f", Rt)),
    vjust = -0.5, hjust = 1, size = 5, color = "black"
  ) +
  facet_wrap(~ virus, scales = "free_y", ncol = 2) +
  labs(
    title = nome_ra_formatado(base::unique(df_ra$ID_MN_RESI_pad)),
    x = "Semana Epidemiológica", y = "Rt estimado"
  ) +
  theme_minimal(base_size = 14)
})


# Juntar os gráficos em um grid
grid_completo <- wrap_plots(graficos_ra, ncol = 2)

# Exibir ou salvar
grid_completo
```


O códig de interpretação do Rt pode ter alguns erros, atente-se a essas interpretações básicas e adeque no boletim:
Se o valor do Rt for < 1 significa que a circulação está com tendência de queda. Enquanto valores > 1 significa que está em tendência de aumento e circulação sustentada.
```{r Texto RT, echo=FALSE, results='asis'}

# 1. Interpretar transmissibilidade por RA e vírus com base no Rt
interpretacao_por_ra_virus <- resultados_rt %>%
  filter(!is.na(Rt)) %>%
  mutate(
    Rt_maior_que_1 = Rt > 1.05,
    Rt_menor_que_1 = Rt < 1
  ) %>%
  group_by(ID_MN_RESI_pad, virus) %>%
  summarise(
    semanas_com_Rt_maior_que_1 = sum(Rt_maior_que_1),
    semanas_com_Rt_menor_que_1 = sum(Rt_menor_que_1),
    total_semanas = n(),
    .groups = "drop"
  ) %>%
  mutate(
    pct_maior = semanas_com_Rt_maior_que_1 / total_semanas * 100,
    pct_menor = semanas_com_Rt_menor_que_1 / total_semanas * 100,
    Interpretacao = case_when(
      pct_maior >= 60 ~ glue(
        "Em {round(pct_maior, 1)}% das semanas analisadas, o Rt foi superior a 1, indicando uma transmissão sustentada do vírus. ",
        "Este padrão sugere uma circulação viral ativa e contínua ao longo do período."
      ),
      pct_menor >= 80 ~ glue(
        "Em {round(pct_menor, 1)}% das semanas, o Rt permaneceu abaixo de 1, o que indica que a transmissão esteve consistentemente controlada na região durante o período analisado."
      ),
      pct_maior >= 30 ~ glue(
        "O Rt foi superior a 1 em {round(pct_maior, 1)}% das semanas e inferior a 1 em {round(pct_menor, 1)}%, ",
        "o que sugere uma transmissão intermitente, com alternância entre crescimento e controle da circulação viral."
      ),
      pct_maior > 0 ~ glue(
        "O Rt superou 1 em {round(pct_maior, 1)}% das semanas, indicando possíveis surtos pontuais. ",
        "A maior parte do tempo, entretanto, o Rt permaneceu próximo ou abaixo de 1, sugerindo um padrão de controle relativo."
      ),
      TRUE ~ glue(
        "O Rt permaneceu abaixo de 1 em todas as semanas analisadas, evidenciando controle sustentado da transmissão do vírus durante o período."
      )
    ),
    `Região Administrativa` = nome_ra_formatado(ID_MN_RESI_pad)
  ) %>%
  select(`Região Administrativa`, Vírus = virus, Interpretacao)


# 5. Imprimir como tabela Markdown
cat("\n\n### Resumo por Região Administrativa – Transmissibilidade por Vírus\n\n")

knitr::kable(interpretacao_por_ra_virus, format = "pandoc", align = "l")
```

